臺灣高等法院刑事判決　　　　　　　　　　　　　　九十三年度上訴字第三八二號
　　上　訴　人　臺灣臺北地方法院檢察署檢察官
　　被　　　告　丙○○原名張.
　　選任辯護人　劉祥墩律師
　　　　　　　　謝采薇律師
右列上訴人因被告偽造文書等案件，不服臺灣臺北地方法院九十二年度訴字第一三九
六號，中華民國九十二年十二月二十六日第一審判決（起訴案號：臺灣臺北地方法院
檢察署九十二年度調偵緝字第四三號），提起上訴，本院判決如左：
    主  文
上訴駁回。
    理  由
一、公訴意旨略以：丙○○（原名張素芳）原為設於臺北市大安區○○○路二四０巷
    二十六號一樓捷運站音樂餐廳負責人，於民國九十年三月間陸續向告訴人亨玖企
    業有限公司（以下稱亨玖公司）購買各類洋酒及果汁飲料等物，並簽發其父張學
    銀（另為不起訴處分）所有付款人為臺北銀行和平分行、支票號碼ＨＰ0000
    000號、發票日期為九十年五月二十五日、票面金額新臺幣（下同）二十五萬
    九千八百三十元支票一紙支付貨款，告訴人依約給付各類飲料後，將該支票屆期
    提示，竟因存款不足退票，張女復簽發上開付款人為臺北銀行和平分行、每張票
    面金額各三萬元、票載發票日依序自九十年六月十八日起每月十八日到期之支票
    十五張，佯為分期清償前揭退票之貨款及自九十年四月以後陸續積欠亨玖公司之
    全部貨款，並為取信於告訴人之代表人劉祥秀，竟基於偽造私文書之犯意，明知
    「張筱蕙」並非其本名，卻在付款人為臺北銀行和平分行、支票號碼ＨＰ000
    0000號、票面金額三萬元之支票背面偽簽「張筱蕙」署名作為背書，足以生
    損害於亨玖公司及張筱蕙本人，並將偽造背書之支票交由不知情之亨玖公司業務
    員甲○○攜回公司報帳而行使之。嗣於九十年六月十八日第一張支票到期提示，
    因發票人印章不符及存款不足而退票，經告訴人派員催討，發現張女已經逃匿無
    蹤，始發覺上情，因認丙○○涉犯刑法第二百十六條、第二百十條之行使偽造私
    文書罪嫌。另於原審審理時，蒞庭檢察官論告時當庭補充認被告亦涉犯刑法第三
    百三十九條詐欺罪嫌等語。
二、按犯罪事實應依證據認定之，無證據不得認定犯罪事實；不能證明被告犯罪者，
    應諭知無罪之判決，刑事訴訟法第一百五十四條第二項、第三百零一條第一項分
    別定有明文。次按認定不利於被告之事實須依積極證據，苟積極證據不足為不利
    於被告事實之認定時，即應為有利於被告之認定（最高法院三十年台上字第八一
    六號判例參照）；事實之認定，應憑證據，如未能發現相當證據，或證據不足以
    證明，自不能以推測或擬制之方法，為裁判基礎（最高法院四十年台上字第八六
    號判例參照）；認定犯罪事實所憑之證據，雖不以直接證據為限，間接證據亦包
    括在內；然而無論直接或間接證據，其為訴訟上之證明，須於通常一般之人均不
    致有所懷疑，而得確信其為真實之程度者，始得據為有罪之認定（最高法院七十
    六年台上字第四九八六號判例參照）。又按刑法第二百十條之偽造文書罪，指無
    制作權不法制作者而言，若自己之文書，縱有不實之記載，要難構成本條之罪（
    最高法院四十七年臺上字第三六五號判例參照）；刑法第二百十條之偽造文書，
    以無制作權之人冒用他人名義而制作該文書為要件之一，如果行為人基於他人之
    授權委託，即不能謂無制作權，自不成立該條之罪（最高法院四十七年臺上字第
    二二六號判例參照）。再按刑法第三百三十九條第一項、第二項詐欺罪之成立，
    以意圖為自己或第三人不法之所有，以詐術取得財物或財產上不法利益為要件，
    若行為人並無詐欺之故意，無法獲得財產上不法利益，則不得以該罪相繩。至於
    債務人於債之關係成立後，如有未依債之本旨履行民事債務之情形，在一般社會
    經驗上可能之原因甚多，縱令是出於惡意不為履行，苟無足以證明其在債之關係
    發生時，自始即具有不法所有意圖之積極證據，亦僅能令負民事債務不履行之責
    任，依刑事訴訟法第一百五十四條之規定，尚不得據此債信違反之客觀事態，而
    推定債務人原有詐欺取財或詐欺得利之犯意。
三、本件公訴人認被告丙○○涉犯行使偽造私文書及詐欺罪嫌，係以告訴人代表人劉
    祥秀之指訴、證人甲○○之證言、臺北市政府營利事業登記證、支票號碼ＨＰ0
    000000號支票及退票理由單等影本各一紙，資為論據。
四、訊據被告丙○○堅決否認有何使偽造私文書及詐欺犯行，辯稱：支票背書簽名張
    筱蕙是伊藝名，其工作時對外都使用「張筱蕙」之名，支票背書
    」則是當時酒醉誤寫，伊僅於八十九年九月間擔任捷運音樂站餐廳名義負責人，
    酒類訂購單不是伊簽名，前面的貨不是伊叫的等語。經查：
　(一)被告原名張素芳，係設於臺北市大安區○○○路二四０巷二十六號一樓捷運站音
    樂餐廳之負責人，此為被告所承認，復有臺北市政府營利事業登記證影本一紙（
    見九十年度他字第五四九三號偵查卷第十二頁）附卷可憑。又捷運站音樂餐廳於
    九十年三月間陸續向告訴人購買各類洋酒等物，並以發票人為張學銀、付款人為
    臺北銀行和平分行、支票號碼為ＨＰ0000000號、發票日為九十年五月二
    十五日、票面金額二十五萬九千八百三十元之支票一紙給付貨款，告訴人依約給
    付各類酒品後屆期提示該紙支票，然因存款不足而遭退票。嗣被告交付發票人為
    張學銀、付款人為臺北銀行和平分行、支票號碼ＨＰ0000000號、ＨＰ0
    000000號至ＨＰ0000000號、每張票面金額各三萬元、票載發票日
    每月一期依序自九十年六月十八日起至九十一年七月十八日止之支票共十五張（
    發票日九十年八月十八日二張，並其中支票號碼ＨＰ0000000號、票面金
    額三萬元之支票背面簽署「張筱蕙」署名），以分期清償前開退票之貨款及自九
    十年三月以後陸續積欠亨玖公司之貨款。告訴人於九十年六月十八日提示第一張
    支票，因發票人印章不符及存款不足而遭退票等情，業據告訴人之代表人劉祥秀
    指訴綦祥（見同上偵查卷第四十一頁至第四十二頁，原審卷第二三頁、第二四頁
    ），復經證人甲○○於警詢時證述明確（見同上偵查卷第六頁反面），並有上開
    支票號碼為ＨＰ0000000號、ＨＰ0000000號、ＨＰ000000
    0號至ＨＰ0000000號之支票影本共十六張、臺北市票據交換所退票理由
    單影本二紙存卷足佐（見同上偵查卷第十三頁至第十四頁、第十七頁至第二十二
    頁），亦經被告坦承屬實，合先續明。
  (二)被告雖供承在上開支票號碼ＨＰ0000000號、票面金額三萬元之支票背面
    簽署「張筱蕙」署名及「Ｚ000000000號」，惟辯稱「張筱蕙」係其工
    作時常用之藝名，「Ｇ」係「Ｃ」之誤寫等語。經查，證人即告訴人之業務員甲○○於偵查時證稱：其接洽捷運站音樂餐廳之業務有三個月，九十年五月一日之
    前不認識丙○○，丙○○於九十年五月二日接手經營捷運站音樂餐廳後其認識丙○○，她說她是張筱蕙等語（見第五四九三號偵查卷第六頁、第五七頁反面，九
    十一年度調偵字第四四二號偵查卷第二二頁反面、九十二年度調偵緝字第四三號
    第二九頁）；證人林致妤於偵查中證稱：其係被告之客人，知道被告叫張筱蕙等
    語（見第四三號偵查卷第二九頁反面）；證人即被告之胞姊乙○○亦證稱：「在
    家都是叫阿芳，在外面都是聽人家叫她『筱蕙』」（見本院卷第七四頁）。由上
    開證人之證詞，足證被告在外係以張筱蕙自稱，是以其在支票背面簽署張筱蕙背
    書，客觀上主體同一，並無偽造「張筱蕙」署名之情形，自無偽造私文書可言。
    縱認證人甲○○於受領上開支票時不知張筱蕙即被告本人，亦不能僅以其主觀上
    之欠缺認知而推認被告有偽造文書之客觀事實。至被告在上開支票背書時填寫其
    000000000號」，二者英文字母雖不符，然其後阿拉伯數字則完全相符
    ，衡諸常情，被告如係故意填寫錯誤之
    隨意填寫其他數字號碼，應無照實填寫其他阿拉伯數字之可能，證人甲○○亦證
    稱被告當時有飲酒，且當時未要求被告背書（見本院九十三年九月二十四日審判
    筆錄第五頁），可見被告當時本無背書之必要，而該Ｃ與Ｇ英文字母相近，是被
    告辯稱係酒醉誤寫等語，尚非無稽。況
    並不能代替背書簽名本身，亦非票據應記載事項，縱有錯誤，並不影響執票人對
    於票據債務人行使權利，且被告即張筱蕙本人，則客觀上即不致使持票人行使支
    票追索權對象發生錯誤之虞，亦無偽造文書可言。
  (三)上開支票號碼ＨＰ0000000號支票退票之原因為發票人印章不符及存款不
    足，有前述臺北市票據交換所退票理由單可稽。茲將右揭因存款不足而遭退票之
    支票號碼為ＨＰ0000000號支票其上發票人印章，與支票號碼ＨＰ000
    0000號支票其上發票人印章，交互對照，以肉眼詳加觀察即可發現二者「捷
    運站音樂餐廳」之印文相同，而「張學銀」之印文則不相同，是支票號碼ＨＰ0
    000000號支票其上所蓋用之「張學銀」印文應非原發票人印文。惟證人張
    學銀於偵查中證稱：丙○○有跟伊講過用其名字簽發支票，其知道丙○○有使用
    伊的支票等語（見九十年度他字第五四九三號偵查卷第七十五頁），足見被告係
    經證人張學銀授權，而有權使用其名義簽發支票，自不能以支票上張學銀之印章
    不符復遭退票而認被告有詐欺告訴人之犯意。
  (四)又，證人甲○○證稱：九十年五月一日之前不認識丙○○，丙○○於九十年五月
    二日接手經營捷運站音樂餐廳後始認識等語，已如前述，可見被告辯稱係五月份
    接手捷運站音樂餐廳等語非虛，從而被告既未經手五月份之前之購貨事宜，自不
    可能就接手前之債務詐欺告訴人使其交付酒類等物。且證人劉祥秀亦證稱：「貸
    款沒辦法付是在九十年三、四月開始」、「三月份是新台幣二十五萬九千八百三
    十元、四月份是新台幣三十一萬八千一百五十元，五月份是新台幣二萬五千二百
    元）（見原審卷第三三頁），而上開被告所交付之十五張支票面額總額高達四十
    五萬元，顯然超過被告接手後五月份之欠款，告訴人提出之告訴狀亦載稱「以
    ... 負責人張學銀支票號碼ＨＰ0000000號，面額二十五萬九千八百三十
    元之支票乙張付款，至五月二十五日到期日，存款不足退票，嗣張素芳以週轉困
    難請求分期償還，開具同上帳戶之支票共十五張面額均為三萬元... 」，證人甲○○亦於本院證稱：「票額二十五萬元那張不是被告交給我....，因為二十五萬
    元那張退票要解決... 所以我去現場，被告跟我解決，所以開三萬元的票給我」
    、「因為我們一開始接觸不是被告，當時被告願意出面解決，我們做業務的是事
    情能夠圓滿解決，所以並沒有對被告要求很多」（見本院九十三年九月二十四日
    審判筆錄第七頁），可見被告交付該十五張支票係為清償接手前捷運站音樂餐廳
    之欠款，此項事實亦為證人甲○○所知悉。依民法第三百二十條規定，因清償債
    務而對於債權人負擔新債務者，除當事人另有意思表示外，若新債務不履行時，
    其舊債務仍不消滅，尚與以詐欺得財產上不法利益之構成要件有間；簽發票據以
    清償原欠債務時，原則上原有債務與票據上債務，彼此並存，為民法第三百二十
    條所明定，此時票據上之權利，不過為原有權利之保證（最高法院五十八年台上
    字第七一五號民事判例、八十六年台非字第三一號刑事判決意旨參照），從而，
    如當事人雙方並未有同意免除債務或延期至票載發票日止清償之合意，此時票據
    上之權利，不過為原有權利之保證，並不影響原有債務之履行。查被告所交付之
    十五張支票票載發票日分別自九十年六月十八日起至九十一年七月十八日不等，
    惟被告於支票遭退票後，已於九十一年五月三日與被告達成和解，由被告自九十
    年五月十日起按月分期給付上開欠款至清償為止，有台北市中正區調解委員會調
    解書可憑（見本院卷第四六頁），顯然被告於交付上揭十五張支票時，並未與告
    訴人達成按支票之發票日期延期清償之合意，且證人甲○○於偵查中陳明：告訴
    人收受該十五紙支票並無免除債務之意思等語（見九十年度他字第五四九三號偵
    查卷第五十七頁反面），自不能僅以被告所交付之遠期支票不獲兌現，而逕認被
    告獲得免除債務或延期履行債務之不法利益，甚為顯然。況查被告與告訴人達成
    和解後，除因出國期間委請其胞姊乙○○轉交之部分款項遭乙○○擅自挪用外，
    已據證人乙○○到庭陳述明確（見本院卷第七六頁），均遵期給付告訴人，有被
    告之匯款回條及交易明細表附卷可佐，並經證人劉祥秀到庭證述無訛（見本院九
    十三年九月二十四日第十五頁），益徵被告交付上開十五紙支票予告訴人時，主
    觀上並無詐欺之犯意。檢察官上訴意旨指摘「被告獲得暫緩面臨債信崩潰的局面
    ，其獲得時間之利益」而有詐欺之故意等語，顯有誤會。
五、綜上所述，被告並無偽造「張筱蕙」之署名，自無行使偽造私文書可言，復依卷
    附檢察官所舉事證，尚難僅以被告單純未履行債務而逕認被告有詐欺之故意。此
    外公訴人亦不能提出足資證明被告犯罪之其他積極證據或證明方法，從而本件不
    能證明被告犯罪，揆諸前揭判例意旨及說明，自應諭知被告無罪之判決。原審因
    而為被告無罪之判決，並無違誤。檢察官上訴指摘原判決不當核無理由，應予駁
    回。
據上論斷，應依刑事訴訟法第三百六十八條，判決如主文。
本案經檢察官蔡薰慧到庭執行職務
中　　　華　　　民　　　國　　九十三　　年　　　十　　　月　　　八　　　日
                              臺灣高等法院刑事第四庭
                                  審判長法  官  蔡  永  昌
                                        法  官  蔡  國  在
                                        法  官  陳  榮  和
右正本證明與原本無異。
檢察官如不服本判決，應於收受送達後十日內向本院提出上訴書狀，其未敘述上訴之
理由者並得於提起上訴後十日內向本院補提理由書（均須按他造當事人之人數附繕本
）。
                                        書記官  劉  麗  芬
中　　　華　　　民　　　國　　九十三　　年　　　十　　　月　　  十二　　日
